最高法院民事判決　　　　　　　　　　　　　　　八十六年度台上字第二七五七號
　　上　訴　人　乙○○
　　被 上訴 人　財政部國有財產局
　　法定代理人　劉金標
　　被 上訴 人　甲○○
　　　　　　　　王進財
右當事人間請求塗銷地籍登記等事件，上訴人對於中華民國八十五年九月十日台灣高
等法院第二審判決（八十四年度上字第一○三三號），提起上訴，本院判決如左：
    主  文
原判決廢棄，發回台灣高等法院。
    理  由
本件上訴人主張：伊於民國五十年間承租國有坐落宜蘭縣蘇澳鎮○○○段二三－九五
九號土地，嗣伊於七十年向該筆土地之管理機關台灣土地銀行申請分割，伊之部分為
一七九平方公尺，訴外人嚴正風之部分為一三○平方公尺，由伊與嚴正風分別與該銀
行訂立國有基地租賃契約。被上訴人財政部國有財產局（以下稱國有財產局）於七十
五年四月十一日分割測量該筆土地，其北區辦事處之職員即被上訴人王進財曲意指界
，未令伊簽名或蓋章，將該筆土地分割為二三－九五九號八八平方公尺、二三－二四
五六號八一平方公尺，二三－二四五七號一四○平方公尺。被上訴人甲○○所有承受
自嚴正風之建物面積僅為一三○平方公尺，王進財為分割時，竟曲意擴張至一四○平
方公尺，多劃出二三－三四五七號土地如原判決附圖紅線所示十平方公尺（以下稱系
爭土地）為甲○○建物所占。然因該部分土地由伊所承租，伊有優先承買權，詎國有
財產局於七十八年八月二十四日將二三－二四五七號土地以每平方公尺新台幣（下同
）一萬八千元之價格售予甲○○時，竟未通知伊優先承買系爭土地，此項買賣自不得
對抗伊。由於王進財之曲意指界，致使伊訟三年有餘，損失三十萬元，依民法第一
百八十四條規定，應負損害賠償責任。國有財產局則應依民法第一百八十八條第一項
規定與之負連帶損害賠償責任等情，求為(一)確認伊就系爭土地有優先承買權存在。(二)
國有財產局與甲○○就系爭土地於七十八年八月二十四日以買賣為原因所為之所有權
移轉登記應予塗銷。(三)國有財產局應就系爭土地以一萬八千元與伊訂立書面買賣契約
，並辦理所有權移轉登記。(四)王進財、國有財產局應連帶給付伊三十萬元之判決。
被上訴人則以：上開未分割前之二三－九五九號土地原由國有財產局委託台灣土地銀
行代營，由該銀行與上訴人訂立租賃契約，期間自七十四年一月一日起至七十九年十
二月三十一日止。嗣該銀行以有雙方訂立之國有基地租賃契約第七條第二款「因政府
實施國家政策」收回之事由，於七十四年七月十六日通知上訴人基地租約註銷作廢，
而予終止。旋甲○○於七十五年申請承租該筆土地，甲○○及上訴人均到場共同指界
，國有財產局據以辦理分割，上訴人就系爭土地無合法之租賃關係，實無優先承買權
。上訴人於原租賃關係終止後未向國有財產局承租，卻自行增建其所有建物，超越使
用範圍，占用甲○○所承買之部分土地而占用系爭土地。甲○○於上開二三－九五九
號土地分割前即已在其上建有房屋並承租，該筆土地係依建物實際使用面積分割，一
切手續均依法辦理，上訴人不得為本件請求等語，資為抗辯。
原審維持第一審所為上訴人敗訴之判決，駁回其上訴，無非以：上訴人與國有財產局
就分割前坐落宜蘭縣蘇澳鎮○○○段二三－九五九號土地訂有基地租約，由上訴人承
租土地，期間自七十四年一月一日起至七十九年十二月三十一日止。國有財產局所委
託代營之台灣土地銀行依基地租約第七條第二款之事由－政府實施國家政策必需收回
而予收回，交與國有財產局轉交所屬北區辦事處，由宜蘭專員辦公室接管登記在移交
清冊會章後，再依序由國有財產局轉函台灣土地銀行。由其羅東分行於七十四年七月
十六日通知上訴人，將原租約註銷作廢，另由國有財產局再通知上訴人辦理換約，上
訴人收到通知後並未辦理換約之事實，業據被上訴人提出國有土地租賃契約，國有非
公用不動產清查作業程序、國有財產局函、台灣土地銀行羅東分行函等件為證，並經
第一審法院依職權向台灣土地銀行調閱函件查明屬實。上訴人就其租約經國有財產局
委託代營之機關依法終止並註銷作廢，及通知其換約仍未辦理之事實並不爭執，自應
認上訴人與國有財產局間就上開二三－九五九號土地之基地租約業經終止註銷而不復
存在之事實為真實。上訴人自七十四年七月起至申請承租前，無租賃關係而占有國有
系爭土地，實屬無權占有，自無優先承買之權利。查關於上開二三－九五九號土地之
分割，國有財產局所屬宜蘭專員辦公室之職員王進財實測會勘，國有財產局亦通知非
所有人之上訴人到場指界，待分割之土地除上訴人及甲○○之夫嚴正風之房屋使用範
圍外，尚有兩屋間之夾縫及屋後之空地二部分，夾縫部分以中心線為界辦理分割，屋
後空地部分於嚴正風房屋後面保留二坪之出入空間，其餘大半空地劃歸上訴人使用，
另就已分割為上訴人使用之基地，依上訴人之指界再分割為二三－九五九號及二三－
二四五六號土地。雖上訴人否認其有為指界，惟其既已於七十四年七月起至申請承租
前，就系爭土地無租賃關係，屬無權占有，自無優先承買權。上訴人否認到場指界及
率指王進財曲意分割，即難採信。國有財產局於上開二三－九五九號土地分割及分別
出租後，將系爭土地出賣於甲○○，並無不當，難謂有何侵害上訴人權益之事。從而
上訴人請求確認其就系爭土地有優先承買權存在、塗銷國有財產局與甲○○間就系爭
土地所為之所有權移轉登記、命國有財產局應與伊訂立買賣契約並辦理移轉登記、及
命國有財產局與王進財連帶賠償損害，於法無據，難以准許等詞，為其判斷之基礎。
惟查依上訴人提出為被上訴人所不爭執之七十四年元月國有基地租賃契約，將坐落宜
蘭縣蘇澳鎮○○○段二三－五三九號土地一七九平方公尺自七十四年一月一日起至七
十九年十二月三十日止租與上訴人者為台灣土地銀行，而非國有財產局（見一審卷六
頁），該筆土地之租賃關係存於上訴人與台灣土地銀行之間，而非存於上訴人與國有
財產局之間。原審謂國有財產局與上訴人就該筆土地訂有基地租約，租期自七十四年
一月一日起至七十九年十二月三十一日止等情，自與卷存證據不符。因之原審認定國
有財產局與上訴人就該筆土地之租約嗣因終止註銷而不復存在，據為上訴人敗訴之判
決，即有可議。次查上訴人與台灣土地銀行所訂立之基地租約第七條第二款雖約定「
政府實施國家政策必需收回者」，出租人得終止租約，然此之所謂「政府實施國家政
策必須收回者」係指政府為國計民生，實施重要之特定政策，必須使用該筆出租之土
地，而有收回之必要，必須收回，否則該重要之特定政策即無由實現之情形而言。倘
無此情事，出租人即台灣土地銀行不得片面引用此約定解除系爭基地租約。原審雖謂
台灣土地銀行依此約定向上訴人收回該筆土地，系爭基地租約業已註銷作廢云云，然
究竟政府為實施何項重要之特定政策，而有收回使用該筆土地之必要，原審漏未論及
，故台灣土地銀行片面終止系爭基地租約，是否發生終止租約之效力，非無可疑。是
以原審遽謂上訴人於該筆土地分割時，就系爭土地（位在該筆土地內）無租賃關係，
推論上訴人就系爭土地無優先承買權，是否允當，尚待詳查斟酌。又查上訴人請求國
有財產局、王進財連帶給付三十萬元，係以王進財為國有財產局所屬北區辦事處之職
員，上開二三－九五九號土地於七十五年辦理分割測量之際，王進財曲意指界，未令
伊簽名或蓋章，即予分割，依民法第一百八十四條、第一百八十八條第一項規定，王
進財、國有財產局應連帶負損害賠償責任等情，為其起訴之原因事實（見一審卷一○
七頁），原審僅論及王進財有到場指界，該筆土地指界分割之經過，上訴人就系爭土
地無租賃關係，無權占有系爭土地等情，認為王進財並無何曲意分割之情事，難謂侵
害上訴人等情，卻就上訴人主張王進財未令上訴人在分割測量之相關資料上簽名或蓋
章一節，略而未提，亦屬疏漏。上訴論旨指摘原判決不當，聲明廢棄，非無理由。
據上論結，本件上訴為有理由，依民事訴訟法第四百七十七條第一項、第四百七十八
條第一項，判決如主文。
中      華      民      國    八十六    年      九      月      四      日
                              最高法院民事第六庭
                                  審判長法官  蕭  亨  國
                                        法官  吳  正  一
                                        法官  鄭  三  源
                                        法官  楊  隆  順
                                        法官  陳  淑  敏
      右正本證明與原本無異
                                              書  記  官
中      華      民      國    八十六    年      九      月     二十二   日
